最高法院刑事判決　　　　　　　　　　　　　　　九十三年度台上字第一五三七號
　　上　訴　人　台灣高等法院檢察署檢察官
　　上　訴　人
　　即　被　告　甲○○
右上訴人等因被告走私案件，不服台灣高等法院中華民國九十二年四月九日第二審更
審判決（九十二年度上更(二)緝字第一號，起訴案號：台灣基隆地方法院檢察署八十三
年度偵字第二二一八、二二二五、二二二六、、二二九一、二二九二、二四四三、二
四九八、二六九七號），提起上訴，本院判決如左：
    主  文
原判決撤銷，發回台灣高等法院。
    理  由
本件原判決認定緣民國八十二年八、九月間，張瑞鳴（綽號張董，另經原審法院判刑
在案）企圖將在大陸地區購買，完稅價格超過新台幣（下同）十萬元之行為時公告「
懲治走私條例公告數額管制項目及其數額」所列丁項之大陸地區生產酒類等管制物品
私運進入台灣地區，乃透過友人綽號「大胖」之葉勝明（經原審法院另案判處有期徒
刑二年六月，褫奪公權二年。）居間介紹認識葉春益（綽號「益啊」），委由葉春益
（經原審法院判刑在案）代為尋找、僱用運貨之船隻及接運走私之工人及走私進入台
灣後運送私貨之車輛，同時安排船舶自大陸地區私運上開管制物品，由台北縣野柳附
近漁港進入台灣地區等相關事宜。葉春益則轉請友人林天賜（綽號「天的」，經原審
法院判刑在案）代為辦理，經林天賜首肯後，葉春益並先支付林天賜處理費用二十萬
元，適有中華民國船舶「隆安一號」漁船（犯後更名為「恆豐號」）所有人李存禮（
已判刑確定）因認該船漁獲不佳，遂將船隻委由上訴人即被告甲○○（綽號文瑞）代
為媒介出租他人。被告因與林天賜熟識，復經葉春益、林天賜告知走私計畫後，明知
葉春益、林天賜等人租船之目的在於非法航行至大陸地區私運管制物品進口，竟仍基
於共同之意思先引介葉春益、林天賜與李存禮洽談再受僱於林天賜為其分擔辦理本件
走私事宜。李存禮明知葉春益、林天賜等人租船之目的意在至大陸地區載運管制物品
走私進口，竟仍與張瑞鳴、葉春益、林天賜、被告等基於非法航行至大陸地區以走私
之犯意聯絡，同意以一百萬元顯逾通常賃船租金之價格，將「隆安一號」出租並交付
葉春益、林天賜等人以供走私之用（被告則出面與葉春益、張瑞鳴等人談妥以總價一
百二十五萬元承租），並收受船舶出租訂金三十萬元；李存禮旋即於八十二年十月十
九日，將該船寄籍野柳漁港，僅留用知情之原船員賴德藏（已判刑確定），共同計劃
非法航行至大陸地區走私管制物品至台北縣野柳地區之漁港上岸。葉春益、林天賜等
人租得載貨船舶後，即透過知情之友人杜世朝（綽號「細條」已判刑確定）找尋知情
並具有船長資格之陳朝榮（已判刑確定）及船員潘建光（已判刑確定）、蘇崇成（通
緝中），分別擔任「隆安一號」漁船之船長、船員，另原船員賴德藏則仍擔任輪機長
，與張瑞鳴、葉春益、林天賜、李存禮、被告等人共同基於走私及未經許可非法航行
至大陸地區之犯意聯絡，由陳朝榮、潘建光、蘇崇成、賴德藏等四人依被告指示，於
八十二年十一月二日，共同駕駛「隆安一號」漁船自台北縣野柳漁港出海，未經主管
機關許可，即直駛大陸福建省馬尾港（下簡稱馬尾）之大陸地區。同年月三、四日間
，該船駛抵馬尾港靠岸。次日即有張瑞鳴委請代為購買大陸產製酒類綽號「阿明」之
大陸林姓成年男子將大陸物品「董公酒」、「貴州醇」、「貴州玉醇酒」、「貴州仙
台酒」、「瀘州老窖」等酒類及不詳十公斤裝白色桶裝物，搬運上船，藏載於船艙內
，再覆蓋一、二百箱之漁貨以為掩飾後，等候被告指示私運返台時間。「隆安一號」
在馬尾滯留二十餘日，迨八十二年十二月五、六日間，始由被告以無線電通知陳朝榮
回航，船抵基隆外海後，經被告通知於同年十二月九日二十時至二十四時，由正濱漁
港進港，進港後則泊於基隆市○○路正濱漁市場碼頭（下稱正濱漁市場）。陳朝榮、
潘建光、蘇崇成、賴德藏果依命於八十二年十二月九日二十一時十五分，將「隆安一
號」駛入正濱漁港，停泊於正濱漁港碼頭後，陳朝榮等四人即與在場等候之被告、杜
世朝及不知情「隆安一號」報關事務處理人符蘊和、潘建光之女友接頭，並先後離船
。「隆安一號」旋於八十二年十二月十日在基隆巿中正路「東隆造船廠」（下稱東隆
造船廠）上架，俟機卸貨。林天賜復向不詳姓名之人租用載運車二輛，作運送走私物
品之用，另向陳彥塥（即陳有明，案發後更名為陳彥塥，已判刑確定）租用冷凍功能
全無之車號ＧＮ｜三八０號冷凍車一輛及偽裝作為押運用之帆布車一輛，並請陳彥塥
安排僱用搬卸、運送走私物品所需人員。陳彥塥即以每人三千元代價，僱得搬運工人
二十五人於八十二年十二月十日二十四時許，陳彥塥自行駕駛己有帆布車，與所僱工
人二十五人（由檢察官飭法務部調查局基隆市調查站追查中）及冷凍車司機李建隆等
人，至「東隆造船廠」內，進行卸貨、載運等工作，事後由林天賜給付陳彥塥八萬餘
元，陳彥塥則給付每位搬運工人三千元。走私物品運送完成後，張瑞嗚委由葉春益先
後連同前述定金（三十萬元）共將一百二十五萬元交與被告，被告將其中二十五萬元
留為己有，另七十萬元餘款給付李存禮，由李存禮扣除支出後，與前金合併與陳朝榮
、潘建光、蘇崇成六、四分贓；賴德藏則由李存禮分給五萬元為酬。張瑞鳴則給付葉
春益、杜世朝各六萬元作為酬謝等情。因而撤銷第一審關於論處被告共同對於依據法
令從事公務之人員，關於違背職務之行為交付賄賂（累犯）罪刑部分之判決，改判依
牽連犯論處其共同私運管制物品進口逾公告數額（累犯）罪刑，固非無見。
惟查：(一)、有罪判決書之事實一欄，為判斷其適用法令當否之準據，法院應將依職權
認定與論罪科刑有關之事實，翔實記載，然後於理由內逐一說明其憑以認定之證據，
並使事實認定與理由說明，互相適合，方為合法。倘若事實認定與理由說明，不相一
致，或事實或理由欄內之記載，前後齟齬，按諸刑事訴訟法第三百七十九條第十四款
後段規定，均屬判決理由矛盾之當然違背法令。原判決事實二並未認定被告對於林天
賜、陳彥塥等人之運送走私物品犯行，有何犯意之聯絡或如何參與運送走私物品行為
之分擔實施，然理由壹、之三卻謂被告與葉春益、林天賜三人私運管制物品進口罪完
成後，為搬卸走私物品而由林天賜向不詳姓名之人租用載運車二輛，以供運送走私物
品，及向陳彥塥（即陳有明）租用ＧＮ｜三八０號冷凍車一輛，並請陳彥塥安排僱用
搬卸、運送走私物品之工人，核其運送走私物品部分，因與私運管制物品進口犯行間
，有高、低度之犯罪行為關係，低度之運送走私物品犯行為私運管制物品進口之高度
犯行所吸收，不另論以運送走私物品罪云云，此部分有關被告是否參與運送走私物品
之事實認定與理由說明，有不相適合之矛盾。又原判決理由壹、二之(一)說明依被告之
供述可知其確知走私事宜，並介紹杜世朝找船員，於漁船回港當天晚上，有去漁港領
取五萬元無誤云云。是否指被告於本件走私僅分得五萬元？若然，即與原判決事實欄
二謂走私物品運送完成後，張瑞鳴委由葉春益先後連同定金（三十萬元）共將一百二
十五萬元交與被告，被告將其中二十五萬元留為己有等情之認定相矛盾。再原判決理
由壹、之五謂本件走私被查扣之「貴州玉醇」有五十二箱，核與卷附扣押物品清單記
載扣押之貴州玉醇係二十五箱（台灣基隆地方法院檢察署八十二年度偵字第四０八三
號偵查卷）之卷內資料不符，亦有可議。(二)、犯罪事實已否起訴，以檢察官起訴書犯
罪事實欄之記載為準，茍起訴書犯罪事實欄未記載之事實，不得認係起訴之事實，除
與成罪之起訴事實有單純一罪或裁判上一罪之關係，而為起訴效力所及之事實，應併
予審判者外，非經起訴之犯罪事實不得予以審判。卷附起訴書犯罪事實欄僅記載被告
涉有走私、行賄及違反行為時台灣地區與大陸地區人民關係條例第八十條第一項非法
航行至大陸地區等犯罪事實，並未記載被告有涉犯運送走私物品罪嫌之事實，縱認運
送走私物品部分與前開起訴成罪之走私部分，有單純一罪或裁判上一罪之關係，為起
訴效力所及，應併予審判，但究非起訴之犯罪事實，原審對該部分併予審判，但未於
判決內明併予審理之理由，亦有可議。(三)、有罪之判決書，應記載認定犯罪事實所
憑之證據及其認定之理由，刑事訴訟法第三百十條第一款定有明文，而認定事實所憑
之證據，須確實存在，就案卷內不難考見者，始克當之，倘判決書內所記載之證據，
與卷內筆錄或證物之內容不相適合，則其判決之根據，實際上並不存在，自屬採證違
法。原判決理由壹、二之(三)說明採台灣基隆地方法院八十三年度訴字第六八號卷附財
政部基隆關稅局八十三年二月十九日八四中普緝字第０一五二七號函（原判決明該
函影本附於本案第一審卷(二)第五八二、五八三頁）為認定「隆安一號」漁船前開為警
查扣之董公酒、貴州醇等酒類，確係大陸地區產製，其完稅價格總額合計達三十四萬
九千二百十九元，已逾行為當時行政院頒布懲治走私條例公告管制物品項目及其數額
中丙項第四款中所規定之新台幣十萬元管制數額之論據，又於理由壹、之五說明本件
查扣之走私酒類業經第一審法院八十三年度財專字第一二一號裁定沒入，有該裁定附
於第一審訴字卷第五一五頁可稽，而以之無庸宣告沒收之依據。然本件第一審卷（影
印卷）內查無前開文書資料，而原審卷內亦無調得台灣基隆地方法院八十三年度訴字
第六八號卷證而為調查之資料。該等書證之內容如何，尚未明瞭，原審遽採卷內不存
在之前開證據為判決之基礎，難謂適法。(四)、量刑輕重固屬法院自由裁量之職權事項
，但科刑時依刑法第五十七條規定應審酌一切情狀以為量刑輕重之標準。原判決理由
壹之三謂知情之葉勝明基於幫助之意思介紹葉春益與張瑞鳴認識，由張瑞鳴委由葉春
益負責走私事宜，係幫助犯非共同正犯；事實一又謂葉勝明，已經判處有期徒刑二年
六月，褫奪公權二年在案。然對於共同正犯又係累犯之被告卻僅量處有期徒刑七月，
量刑之輕重能否謂無失衡？原判決於此未加說明論述，難認已依刑法第五十七條所列
審酌一切情狀，以為科刑輕重之標準，亦有可議。檢察官及被告上訴意旨分別指摘原
判決不當，尚非全無理由，應認仍有撤銷發回更審之原因。至原判決說明不另為無罪
諭知部分，基於審判不可分之原則，併予發回。又台灣地區與大陸地區人民關係條例
於原審判決後已有修正，更審時宜注意有無法律變更之比較適用問題，附此明。
據上論結，應依刑事訴訟法第三百九十七條、第四百零一條，判決如主文。
中　　　華　　　民　　　國　　九十三　　年　　　三　　　月　　二十五　　日
                              最高法院刑事第十二庭
                                  審判長法官  陳　正　庸
                                        法官  賴　忠　星
                                        法官  王　居　財
                                        法官  張　清　埤
                                        法官  林　開　任
      右正本證明與原本無異
                                              書  記  官
中　　　華　　　民　　　國　　九十三　　年　　　四　　　月　　　一　　　日
                                                                        Ｋ
